臺灣高雄地方法院民事判決　　　　　　　100年度訴字第293號
原　　　告
即反訴被告　陳林秀琴
訴訟代理人　郭福三律師
被　　　告
即反訴原告　林香岑
訴訟代理人　徐萍萍律師
反訴被告　　王炳森
上列當事人間遷讓房屋等事件，本院於民國100 年11月22日言詞
辯論終結，判決如下：
    主      文
被告應將門牌號碼高雄市○○區○○路558 號8 樓房屋遷讓交還
予原告。
被告應自民國九十九年七月一日起至交還上開房屋之日止，按月
給付原告新臺幣伍仟陸佰壹拾捌元。
原告其餘之訴駁回。
反訴原告之訴及假執行之聲請均駁回。
本訴訴訟費用由被告負擔；反訴訴訟費用由反訴原告負擔。
本判決第一項於原告以新臺幣壹拾捌萬元為被告供擔保後，得假
執行；但被告以新臺幣伍拾參萬柒仟元為原告預供擔保後，得免
為假執行。
    事實及理由
壹、本訴部分：
一、原告主張：門牌號碼高雄市○○區○○路558 號8 樓房屋（
    下稱系爭房屋）原為王炳森所有，被告係王炳森之配偶，並
    居住在該處，原告於民國99年4 月2 日經東森房屋鳥松店陳
    玉堂仲介，向王炳森購買系爭房屋、基地及附屬停車位，並
    於同年4 月27日辦理所有權移轉登記，惟被告一再拒絕搬遷
    ，原告於同年6 月4 日寄發存證信函催告於一週內搬遷，被
    告仍置之不理，爰依民法第767 條第1 項前段規定，請求被
    告遷讓交還系爭房屋；又被告無權占有系爭房屋，受有相當
    於租金之利益，並致原告受有損害，依民法第179 條前段規
    定，請求被告自催告期滿翌月即同年7 月1 日起至遷讓交還
    系爭房屋日止，按月給付新臺幣（下同）12,000元。並聲明
    ：(一)被告應將系爭房屋遷讓交還原告。(二)被告應自99年7 月
    1 日起至交還系爭房屋之日止，按月給付原告12,000元。(三)
    上開聲明第1 項部分，願供擔保請准宣告假執行。
二、被告則以：系爭房屋出賣人王炳森於87年12月15日與被告結
    婚，婚前二人協議由王炳森出名，共同出資購買系爭房屋、
    基地及附屬車位，詎王炳森嗣後變心，於97年間對被告提出
    離婚訴訟，幸經法院認定無理由而駁回確定，惟王炳森仍不
    罷手，屢次協同多名身分不明人士看屋，被告為免日後糾紛
    ，故於系爭房屋門前張貼告示，警示看屋者系爭房屋有糾紛
    ，詎王炳森仍以買賣為原因，將系爭房屋所有權移轉登記予
    原告，然原告之子陳怡誠已見警告告示，明知有無法交屋之
    高度風險，且僅短短看屋3 分鐘，主臥室及次臥室均上鎖無
    法看到全部隔局，而陳怡誠太太並未一同看屋，即於當日率
    願以300 萬元買受，並指定登記在原告名下，顯有違常情，
    且王炳森迄今仍為系爭房屋貸款之借款人，原告並未如一般
    買賣方式取得所有權並承受抵押貸款，又王炳森以410 萬元
    買受系爭房屋及基地，加貸款利息共500 萬元，卻僅以300
    萬元賤價出售，於陳怡誠僅交付60萬元，並無任何履約保證
    情形下，王炳森即移轉所有權，均有違常理，王炳森與陳怡
    誠間之買賣契約及王炳森與原告間之物權契約，顯為通謀虛
    偽意思表示而無效，原告並未取得系爭房屋所有權。另被告
    為王炳森之配偶，於本件買賣契約成立前即居住系爭房屋至
    今，依最高法院84年度台上字第3001號判決意旨，僅王炳森
    對原告負債務不履行責任，難認被告為無權占有，原告請求
    被告遷讓房屋及給付相當於租金之不當得利均無理由等語置
    辯。並聲明：(一)原告之訴駁回。(二)如受不利判決，願供擔保
    請准宣告免為假執行。
三、兩造不爭執事項：
（一）系爭房屋及基地所有權原登記在王炳森名下，王炳森於99
      年4 月27日以買賣為原因，移轉登記在原告名下，並有建
      物所有權狀、建物及土地登記謄本、高雄市政府地政局三
      民地政事務所100 年7 月14日高市地民價字第1000006200
      號函文及所附土地登記申請書、土地所有權買賣移轉契約
      書、建築改良物所有權買賣移轉契約書為證（見本院卷第
      6 、34、35、74至77、160 至182頁）。
（二）被告母親林陳玉葉為王炳森購買系爭房屋抵押貸款之連帶
      保證人，當時王炳森與被告尚未結婚，並有借據、貸款契
      約書、約定書等為證（見本院卷第22至32頁）。
（三）王炳森與被告於87年12月15日結婚，並有戶籍謄本為證（
      見本院卷第38頁）。
（四）王炳森前對被告提出離婚訴訟，經本院97年度婚字第289
      號、臺灣高等法院高雄分院98年度家上字第61號、最高法
      院99年度台上字第259 號判決駁回其訴確定，並有上開民
      事判決書為證（見本院卷第50至71頁）。
（五）系爭房屋由原告之子陳怡誠向王炳森接洽簽訂不動產買賣
      契約書，契約上所載買賣價金為300 萬元，並有上開買賣
      契約書為證（見本院卷第84至86頁）。
（六）陳怡誠、王炳森確實有於99年4 月2 日前往系爭房屋內看
      屋，當時被告不在場，並有該日電梯監視器之翻拍相片為
      證（見本院卷第267至273頁）。
（七）於陳怡誠、王炳森看屋當日，另有兩組人陸續看屋，但時
      間較短。
（八）本院卷第72頁貼在系爭房屋外面鐵門之「敬告」（下稱系
      爭告示），於99年4 月2 日前即已貼在該處。
（九）陳怡誠分別於99年4 月2 日、99年4 月15日簽發金額各30
      萬元之支票2 紙交付王炳森，由王炳森提示兌現，並有臺
      北富邦商業銀行股份有限公司苓雅分行100 年1 月21日北
      富銀苓雅字第1000000003號函文及所附支票影本2 紙、交
      易明細等為證（見本院卷第90至93頁）。
（十）被告目前仍占有使用系爭房屋。
（十一）目前系爭房屋貸款之借款人仍為王炳森，並有國泰世華
        商業銀行新興分行100 年7 月4 日（100 ）國世新興字
        第39號函文及所附還款查詢單、交易明細資料等為證（
        見本院卷第148 至159-1 頁）。
四、兩造爭執事項：(一)王炳森與陳怡誠間之買賣債權契約及王炳
    森與原告間之所有權移轉登記之物權行為，是否為通謀虛偽
    意思表示而無效？(二)原告依民法第767 條第1 項前段規定，
    請求被告遷讓交還系爭房屋，有無理由？(三)原告請求被告給
    付相當於租金之不當得利，有無理由？金額以若干為適當？
    本院分述判斷意見如下：
（一）王炳森與陳怡誠間之買賣債權契約及王炳森與原告間之所
      有權移轉登記之物權行為，是否為通謀虛偽意思表示而無
      效？
    1.按表意人與相對人通謀而為虛偽意思表示者，其意思表示
      無效，民法第87條第1 項固有明文。惟民法第87條之通謀
      虛偽表示，指表意人與相對人相互明知為非真意之表示而
      言，故表意人之相對人不僅須知表意人非真意，並須就表
      意人非真意之表示相與為非真意之合意，始為相當（最高
      法院51年台上字第215 號判例意旨參照）。又第三人主張
      表意人與相對人通謀而為虛偽意思表示者，該第三人應負
      舉證之責（最高法院48年台上字第29號判例意旨參照）。
      另買賣是否出於通謀虛偽意思表示，與買賣價金是否確實
      支付或已否以債權抵償（付），並無必然之關係，價金未
      確實支付，不即表示未有效成立買賣（最高法院96年台上
      字第201號判決意旨參照）。
    2.被告辯稱：王炳森與陳怡誠間之買賣及王炳森與原告間之
      所有權移轉登記行為均屬通謀虛偽意思表示而無效等語，
      然此為原告所否認，是依前開說明，被告自應就上開通謀
      虛偽意思表示乙節，負舉證之責。被告固提出法院駁回離
      婚訴訟之判決書、被告張貼之系爭告示、系爭房屋之抵押
      貸款借款人仍為王炳森之建物及土地登記謄本、陳怡誠看
      屋當日之電梯監視器翻拍相片等為證（見本院卷第50至77
      、267 至273 頁）。惟查：
    (1)、被告配偶王炳森於99年2 月4 日經最高法院駁回其離婚
        訴訟確定，固有被告提出之歷審民事判決書為證（見本
        院卷第50至71頁），然此僅能證明王炳森所提起與被告
        離婚之訴訟，業經最高法院駁回確定，尚難僅以離婚訴
        訟敗訴確定日期與系爭房屋買賣日期甚近，即據以證明
        王炳森與陳怡誠間之買賣及王炳森與原告間之物權移轉
        行為均屬通謀虛偽意思表示。
    (2)、又陳怡誠於99年4 月2 日前往系爭房屋看屋時，被告已
        在系爭房屋外面鐵門貼上系爭告示，此為兩造所不爭執
        ，然證人陳怡誠於本院審理時到庭證稱：「（問：提示
        本院卷第72、73頁相片，看屋當天有無看到屋外有貼告
        示？）我上樓的時候看到鐵門以及內門都已經打開，所
        以我沒有看到也沒有特別注意鐵門及內門有無貼告示」
        等語（見本院卷第200 頁），證人陳玉堂即本件買賣仲
        介人員亦到庭證稱：「我是陪同陳怡誠進屋內看完後，
        下樓再上去才看到的，因為第一次進屋時，是王炳森的
        父親開門，可能是因為我們第一次進屋時，鐵門已經打
        開，所以第一次進屋我並沒有看到，至於陳怡誠有沒有
        看到我不清楚，陳怡誠只有第一次跟我們進屋，我送陳
        怡誠下樓後，陳怡誠就離開沒有再上樓，我有問王炳森
        為何有貼這張告示，王炳森有跟我說這沒有關係，因為
        這跟我們處理所有權沒有關係，我就沒有再追問」等語
        （見本院卷第188 頁），王炳森亦陳稱：「當天10點多
        有約3 組人來看屋，陳怡誠是其中1 組，3 組是先後順
        序進去看屋的，不是同時進去的，1 組看完後下樓，才
        換另1 組上樓，3 組彼此沒有碰面，陳怡誠應該是第2
        組」等語（見本院卷第205 頁），則陳怡誠是第2 組看
        屋，於第1 組看屋後，大門已經打開，難認陳怡誠於看
        屋當日確有看見貼在門外之系爭告示，參以系爭告示係
        記載：「此房屋目前為所有權人王炳森之妻林香岑依法
        居住，如未經本人同意，私自入內，侵犯個人隱私或有
        遺失物品，必依法追究，敬請自重！聲明人：林香岑」
        等語（見本院卷第72頁），縱認陳怡誠於買屋前有看到
        系爭告示，其文義僅係說明被告居住在系爭房屋，且使
        用文句為「目前為所有權人王炳森之妻林香岑依法居住
        」，更可說明所有權人為王炳森，則王炳森以所有權人
        身分帶陳怡誠看屋買屋，自無任何可議之處，亦難僅因
        系爭門外貼有系爭告示即認本件為假買賣。
    (3)、依被告所提出之電梯監視器翻拍相片觀之（見本院卷第
        267 至273 頁），王炳森、陳怡誠、陳玉堂及王炳森之
        父於99年4 月2 日11時29分37秒進入系爭房屋所在之1
        樓電梯，於11時29分54秒抵達地下2 樓之停車場，看完
        停車場後，於11時31分25秒到達位於8 樓之系爭房屋，
        於11時31分26秒一起出電梯，於11時34分36秒陸續進電
        梯，於11時35分8 秒到達1 樓，並陸續出電梯，倘若陳
        怡誠並無買屋真意，何需先到地下2 樓之停車場看系爭
        房屋附屬車位所在位置？此與陳怡誠到庭證稱：「（問
        ：當天有無看過停車位？停車位是空的還是有停車？）
        有看過停車位，但我不確定上面有無停車，我只看離電
        梯距離，這才是我要考慮的」等語相符（見本院卷第20
        4 頁），又陳怡誠看屋時間依監視器記載時間雖僅3 分
        鐘，且於看屋當日主臥室房門係上鎖，並於看屋當日即
        簽訂買賣契約，然陳怡誠已到庭證稱：「系爭房屋所在
        其他樓層的房屋，我之前有跟其他仲介公司接洽並看過
        ，所以對系爭房屋相當瞭解，都是同樣的格局」、「（
        問：主臥室門有無上鎖？）有，王炳森跟我說他太太上
        夜班，在屋內休息，希望不要打擾，而且我已經看過其
        他類似格局，也不知道價格是否能談成，是否能買得到
        系爭房屋，就沒有堅持要進入主臥室看，簽約時我有針
        對這一點跟仲介提到，因為沒有看過主臥室，若裡面有
        特殊的情況，例如管路不通或損害，我有沒有保障，仲
        介就跟我說等交屋時，全部看一次有無問題再說」、「
        是仲介公司的陳玉堂先生主動打電話給我，因為我曾經
        看過他們公司其他房屋，有留資料，但跟系爭房屋不同
        棟」、「我是因為（系爭房屋所在學區）龍華國中學區
        才購買」等語（見本院卷第200 至202 頁），此與仲介
        人員陳玉堂證稱：「因為陳怡誠之前就有來我們公司要
        買房屋，所以我有留下他的資料，陳怡誠說想要面河堤
        的房屋，所以我就聯絡陳怡誠來看系爭房屋，因為王炳
        森沒有交付鑰匙，所以要看屋就要約王炳森到場」、「
        只有主臥室有鎖住，其他都有看，我就跟陳怡誠說房屋
        內部格局大致就是這樣，主要是要買環境」等語（見本
        院卷第19 1頁）互核相符，則陳怡誠因喜好系爭房屋所
        在學區及環境，故於之前即已看過相同格局之其他房屋
        ，因此本件看屋時間僅需3 分鐘，且於看屋當日即簽訂
        買賣契約，即非無可能，至王炳森及證人陳玉堂、陳怡
        誠所述看屋經過，容有極少部分差異，然所述情節大致
        相符，自屬時間久遠而記憶不及所致，難認所言為虛偽
        陳述，況於陳怡誠看屋當日，另有兩組人陸續看屋，此
        為被告所不爭執，本件若為假買賣，自無找3 組人看屋
        可能，被告此部分抗辯，委不足採。
    (4)、被告復辯稱：王炳森以410 萬元買受系爭房屋及基地，
        加計貸款利息共500 萬元，卻僅以300 萬元賤價出售，
        有違常理云云，然系爭房屋及基地於87年3 月間購買價
        格為410 萬元，距離本件買賣已12年，王炳森以300 萬
        元出售難認顯然不合理，且證人陳玉堂到庭證稱：「（
        問：系爭房屋的價值是否僅有300 萬元？）當時王炳森
        出價360 萬元，陳怡誠出價280 萬元，我就請買賣雙方
        到我們公司協商，最後以300 萬元成交」、「陳怡誠看
        完房屋之後就離開，於電話中跟我出價1 坪7 萬，房屋
        有40.4坪，大概280 萬元」、「我是跟陳怡誠說希望當
        天在銀行關門前進公司談，要拿現金來，陳怡誠當天下
        午4 點多才來，我們等了很久」等語（見本院卷第190
        、191 頁），證人陳怡誠亦到庭證稱：「我看完系爭房
        屋後，我就先離開回家與家人討論買賣價格，再打電話
        給仲介出價，一開始我出價每坪7 萬，仲介跟我說屋主
        的差距太多，後來就約到仲介公司，再討論價格，最後
        以每坪7.5 萬，總價300 萬元成交」、「（問：你認為
        用300 萬元購買系爭房屋是否有比較便宜？）沒有，我
        一開始是出價每坪7 萬，總價280 萬元」等語（見本院
        卷第200 、204 頁），王炳森亦陳稱：「我本來開價每
        坪8 至9 萬元，最低是8 萬，這是我給仲介的資訊，至
        於仲介如何跟陳怡誠講價錢我不清楚，當天看屋完後，
        下午仲介陳玉堂打電話給我，說陳怡誠很喜歡這間房子
        ，說陳怡誠出價每坪7 萬元，我不同意，後來仲介約我
        到他們公司談價錢，也把陳怡誠找來，最後以300 萬元
        成交，每坪將近8 萬」等語（見本院卷第205 、206 頁
        ），可知本件買賣價金係經仲介人員陳玉堂斡旋，再由
        王炳森與陳怡誠協商後議定，且非顯然不合理之價格，
        被告此部分抗辯，亦不足採。
    (5)、被告另辯稱：王炳森迄今仍為系爭房屋貸款之借款人，
        且於陳怡誠僅交付60萬元即移轉所有權，均與常情不符
        云云，惟查，王炳森與陳怡誠之買賣契約第13條約定：
        「本案屋主仍自住，雙方同意先辦理產權移轉登記及貸
        款手續，撥款前確定騰空再撥款，交屋日為99年8 月2
        日」等語（見本院卷第85頁背面），證人陳怡誠亦證稱
        ：「（問：雙方就貸款餘額有無談到如何處理？）代書
        跟我說貸款餘額只剩下幾十萬，就用我的購屋尾款去清
        償，我的貸款是代書幫我辦，至於代書如何將尾款交給
        屋主就不是我要處理的，代書會去辦理貸款餘額清償事
        宜」等語（見本院卷第204 頁），王炳森亦陳稱：「我
        有出示貸款餘額資料給陳怡誠看，約定用買賣價金尾款
        來清償貸款餘額」等語（見本院卷第207 頁），可知本
        件買賣尾款係由陳怡誠以系爭房屋貸款金額給付，則王
        炳森於收受買賣尾款前先移轉所有權讓陳怡誠辦理貸款
        事宜，亦顯非不合常情，又因被告仍居住該處尚未騰空
        ，依本件買賣契約第13條約定，陳怡誠自得待確定騰空
        後再給付買賣尾款，因陳怡誠尚未給付買賣尾款而無法
        清償系爭房屋原有貸款餘額，致王炳森仍為系爭房屋貸
        款之借款人，被告據此辯稱本件為假買賣云云，洵無足
        採。
    3.綜上所述，被告無法舉證證明王炳森與陳怡誠間之買賣契
      約及王炳森與原告間之所有權移轉登記之物權行為，為通
      謀虛偽意思表示而無效，被告此部分所辯，洵屬無據。
（二）原告依民法第767 條第1 項前段規定，請求被告遷讓交還
      系爭房屋，有無理由？
    1.按所有人對於無權占有或侵奪其所有物者，得請求返還之
      ，民法第767 條第1 項前段定有明文。又不動產之買受人
      對於出賣人，固有請求交付不動產及其他給付之權利，然
      如當事人間移轉不動產所有權之契約，曾經有效成立，而
      買受人已有得向第三人主張之所有權，則依民法第767 條
      、第184 條第1 項之規定，對於無權占有或侵奪其所有物
      者，得請求返還之，對於因故意或過失不法侵害其所有權
      者，得請求賠償其損害，此等請求權本與其對於出賣人之
      請求權獨立存在，不能以其對於出賣人別有請求權，而排
      斥其行使（最高法院30年上字第207 號判例參照）。另「
      民法第373 條之所以規定，除契約另有訂定外，買賣標的
      物之利益及危險，自交付時起均由買受人負擔，係為杜絕
      買賣當事人之間所生危險負擔之爭論而立法，並非為買受
      人與第三人間之糾紛而為，被上訴人既依強制執行法第98
      條，於領得權利移轉證書之日起取得拍定不動產之所有權
      ，自不因尚未受領點交而否認其對於系爭房地之所有權，
      其自得依該所有權之法律關係，對於侵害其所有權之第三
      人請求賠償。」（最高法院87年度台上字第1987號判決意
      旨參照）。
    2.本件被告無法舉證證明王炳森與陳怡誠間之買賣債權契約
      及王炳森與原告間之所有權移轉登記之物權行為，為通謀
      虛偽意思表示而無效，業如前述，則原告自已取得系爭房
      屋之所有權。被告雖辯稱：系爭房屋尚未交付，依據最高
      法院84年度台上字第3001號判決意旨，被告並非無權占有
      云云，惟查，被告所引用之上開最高法院判決，係關於買
      賣當事人間之訴訟，於出賣人尚未交付買賣標的物前，出
      賣人仍屬有權占有，買受人應依債務不履行之法律關係，
      請求出賣人交付買賣標的物，然本件被告並非買賣當事人
      ，且出賣人王炳森亦不同意被告繼續居住，依前開判例及
      說明，原告已取得系爭房屋之所有權，即得依民法第767
      條規定，對於無權占有者，請求返還之，且此請求權本與
      其對於出賣人之請求權獨立存在，不能以其對於出賣人別
      有請求權，而排斥其行使，被告不得援引民法第373 條規
      定主張其為有權占有。準此，原告依民法第767 條第1 項
      前段規定，請求被告遷讓交還系爭房屋，為有理由，應予
      准許。
（三）原告請求被告給付相當於租金之不當得利，有無理由？金
      額以若干為適當？
    1.按無法律上之原因而受利益，致他人受損害者，應返還其
      利益，民法第179 條前段定有明文。又無權占用他人房屋
      者，通常可享有相當於租金之不當得利，權利人得請求占
      用人返還。經查，被告無法舉證證明王炳森與陳怡誠間之
      買賣債權契約及王炳森與原告間之所有權移轉登記之物權
      行為，為通謀虛偽意思表示而無效，原告已取得系爭房屋
      之所有權，且被告不得援引民法第373 條規定主張其為有
      權占有，均如前述，則原告自得依民法第179 條前段規定
      ，請求被告返還相當於租金之利益。
    2.次按城市地方房屋之租金，以不超過土地及其建築物申報
      總價年息10% 為限，土地法第97條第1 項定有明文。又土
      地法第97條所謂土地及建築物之總價額，土地法施行法第
      25條規定，土地價額依法定地價，建築物價額依該管直轄
      市或縣（市）地政機關估定之價額，而法定地價，依土地
      法第148 條規定，係為土地所有人依該法規定所申報之地
      價，在平均地權條例施行區域，當係指土地所有人於地政
      機關舉辦規定地價或重新規定地價之時，其公告申報地價
      期間自行申報之地價，未於該期間內申報，地政機關公告
      之地價而言（平均地權條例第16條參照）。再按房屋及基
      地之租金數額，按其地區，於土地法第97條及實施都市平
      均地權條例第58條，分別定有限制，當事人間約定之租金
      超過此限制者，出租人對超過部分無請求權，法院就出租
      人超過部分之請求，予以駁回，與行政機關強制減定前開
      超限租額，併行不悖（最高法院59年台上字第793 號判例
      參照）。原告主張以系爭房屋附近出租行情，請求每月以
      12,000元計算本件相當於租金之利益，惟查，系爭房屋課
      稅現值536,300 元，其坐落基地總面積6,941.16㎡，權利
      範圍21/10000，申報地價9,456 元/ ㎡，有高雄市稅捐稽
      徵處三民分處99年度房屋稅繳款書、土地登記謄本附卷可
      稽（見本院卷第5 、74頁），土地價額為137,835 元【計
      算式：9,456 元/ ㎡×6941.16 ㎡×21/10000=137,835（
      元以下四捨五入，下同）】，土地及建築物之價額為674,
      135 元（計算式：536,300+137,835=674,135 ），本院認
      原告請求相當於租金之利益，依土地及建築物申報總價年
      息10% 計算為適當，則本件相當於租金利益之法定上限為
      每月5,618 元（計算式：674,135 ×10% ÷12=5,618），
      原告請求之金額在每月5,618 元之範圍內，應予准許，逾
      此範圍之請求，應予駁回。
五、綜上所述，被告無權占有系爭房屋，應負返還系爭房屋之義
    務，又被告無權占用系爭房屋迄今，原告得請求相當於租金
    之利益為每月5,618 元。從而，原告依民法第767 條第1 項
    前段規定，請求被告遷讓交還系爭房屋，並依民法第179 條
    前段規定，請求被告自催告期滿翌月即99年7 月1 日起至交
    還系爭房屋之日止，按月給付5,618 元之範圍內，為有理由
    ，應予准許，逾此範圍外之請求，則屬無據，應予駁回。
六、兩造均陳明就遷讓交還系爭房屋部分願供擔保，請准為假執
    行或免為假執行之宣告，經核均無不合，爰分別酌定相當之
    擔保金額准許之。
七、末按，各當事人一部勝訴、一部敗訴者，其訴訟費用，由法
    院酌量情形，命兩造以比例分擔或命一造負擔，或命兩造各
    自負擔其支出之訴訟費用，為民事訴訟法第79條所明定。本
    件原告之訴雖一部為無理由，惟本院衡諸原告請求無理由部
    分，為相當於租金部分之不當得利，於原告全部請求所占比
    例極微，且本件訴訟標的價額之核定，僅以遷讓交還系爭房
    屋部分為計算標準，不當得利部分屬附帶請求而未併算訴訟
    標的價格，認應由被告負擔本件訴訟費用，始為合理，併此
    敘明。
貳、反訴部分：
一、按被告於言詞辯論終結前，得在本訴繫屬之法院，對於原告
    及就訴訟標的必須合一確定之人提起反訴；反訴之標的，如
    專屬他法院管轄，或與本訴之標的及其防禦方法不相牽連者
    ，不得提起，民事訴訟法第259 條、第260 條第1 項定有明
    文。而所謂反訴之標的與本訴之標的及其防禦方法有牽連關
    係者，乃指反訴標的之法律關係與本訴標的之法律關係兩者
    之間，或反訴標的之法律關係與本訴被告作為防禦方法所主
    張之法律關係兩者之間，有牽連關係而言。即舉凡本訴標的
    之法律關係或作為防禦方法所主張之法律關係，與反訴標的
    之法律關係同一，或當事人雙方所主張之權利，由同一法律
    關係發生，或本訴標的之法律關係發生之原因，與反訴標的
    之法律關係發生之原因，其主要部分相同，均可認兩者間有
    牽連關係（最高法院91年度台抗字第440 號裁判意旨參照）
    。本件反訴原告於言詞辯論終結前以陳怡誠與反訴被告王炳
    森間之系爭房屋及基地之買賣債權契約及反訴被告陳林秀琴
    、王炳森間之物權契約，均為通謀虛偽意思表示，自始、當
    然、確定無效，反訴被告不能取得所有權，卻享有所有權人
    之登記名義，且以陳怡誠顯以不相當對價取得系爭房屋及基
    地之所有權，並指定登記在反訴被告陳林秀琴名下，侵害反
    訴原告之所有權、不當得利債權、夫妻剩餘財產分配請求權
    為由，提起本件反訴，經核本訴標的之法律關係發生之原因
    ，與反訴標的之法律關係發生之原因，其主要部分相同，可
    認兩者間有牽連關係，其提起反訴合於上揭法條規定，應予
    准許，合先敘明。
二、反訴原告主張：反訴原告及反訴被告王炳森於婚前協議共同
    出資購買系爭房屋及坐落高雄市○○區○○段1474地號土地
    （下稱系爭房地），反訴原告母親林陳玉葉鑒於系爭房地為
    反訴原告與反訴被告王炳森共有，故願擔任房貸之連帶保證
    人，且同時買下隔壁房屋，比鄰而居互相照應，俾供反訴原
    告永久居住之用，反訴被告王炳森更將所有權狀、買賣契約
    書、車位證明書等正本資料交由反訴原告保管，婚後反訴原
    告為減輕利息負擔，陸續以自有資金清償貸款超過70萬元以
    上，反訴被告王炳森並承諾供反訴原告永久居住，可知系爭
    房地確屬二人共有之財產，詎反訴被告王炳森對反訴原告訴
    請離婚不遂，故將系爭房地出賣惡意之陳怡誠，並登記於反
    訴被告陳林秀琴名下，顯係為脫產，渠等三人顯係共同故意
    侵害反訴原告之所有權、不當得利債權、夫妻剩餘財產分配
    請求權，反訴被告王炳森與陳怡誠間之買賣契約及反訴被告
    王炳森與陳林秀琴間之物權契約，均為通謀虛偽意思表示，
    自始、當然、確定無效，反訴被告陳林秀琴既不能取得所有
    權，卻享有所有權人之「登記名義」，即屬無法律上原因而
    受有利益，反訴被告王炳森遲未請求返還，反訴原告為保全
    反訴被告王炳森上開權利，爰先位依民法第87條第1 項、第
    113 條、第179 條、第184 條第1 項前段、第213 條第1 項
    前段、第767 條、第242 條規定，請求反訴被告陳林秀琴塗
    銷系爭房地之所有權移轉登記，並請求本院為擇一勝訴之判
    決。又陳怡誠僅交付60萬元，反訴被告王炳森即辦理過戶，
    陳怡誠顯以不相當之對價取得系爭房地所有權，並指定登記
    在反訴被告陳林秀琴名下，進而侵害反訴原告之所有權、不
    當得利債權、夫妻剩餘財產分配請求權，故備位依民法第24
    4 條第2 項、第4 項規定，請求撤銷反訴被告間就系爭房地
    所為之物權行為，並請求反訴被告陳林秀琴塗銷系爭房地之
    所有權移轉登記，回復登記為反訴被告王炳森所有。並聲明
    ：一先位部分：(一)反訴被告陳林秀琴應將系爭房地之所有權
    移轉登記予以塗銷。(二)願供擔保，請准宣告假執行。二備位
    聲明：(一)反訴被告間就系爭房地之物權行為應予撤銷。(二)反
    訴被告陳林秀琴應將系爭房地之所有權移轉登記予以塗銷，
    並回復登記為反訴被告王炳森所有。(三)願供擔保，請准宣告
    假執行。
三、反訴被告方面：
（一）反訴被告陳林秀琴辯稱：依土地法第43條規定登記有絕對
      效力，系爭房地登記所有權人僅反訴被告王炳森，反訴原
      告並非共有人，並無借名登記問題，實際出資購買者為反
      訴被告王炳森，且系爭房地買賣價金300 萬元，符合市場
      行情，陳怡誠與反訴被告王炳森並不認識，僅是透過仲介
      公司買受，並無通謀虛偽意思表示，亦未侵害反訴原告任
      何權利等語。並聲明：(一)反訴原告之訴駁回。(二)如受不利
      判決，願供擔保請准宣告免為假執行。
（二）反訴被告王炳森則以：系爭房地係伊婚前出資購買之財產
      ，依民法第1017條規定，由夫妻各自所有，依民法第1018
      條規定，各自管理、使用、收益及處分其財產權，伊有權
      處分系爭房地，且系爭房地貸款及家庭開銷皆由伊負擔，
      反訴原告雖有於婚後繳納貸款70萬元，然係因伊每月繳納
      貸款25,000元，自87年3 月起至90年3 月止，每月皆以現
      金35,000元存入貸款銀行帳戶，於90年3 月間，反訴原告
      稱不如將利息讓她賺取，由她提供現金清償本金，故伊自
      90 年4月起，給付反訴原告每月35,000元，由其處理貸款
      事宜，直至96年6 月伊與反訴原告爭吵才停止給付，伊自
      90年4 月起至96年6 月止共計74個月，每月給付反訴原告
      35,000元，早已超過反訴原告所清償之70萬元，又系爭房
      地之買賣行為皆有憑證，並無假買賣情事等語置辯。並聲
      明：(一)反訴原告之訴駁回。(二)如受不利判決，願供擔保請
      准宣告免為假執行。
四、兩造爭執事項：(一)反訴被告王炳森與陳怡誠間之買賣債權契
    約及反訴被告間之所有權移轉登記之物權行為，是否為通謀
    虛偽意思表示而無效？(二)反訴原告請求撤銷系爭房地之所有
    權移轉行為，並請求塗銷所有權移轉登記，有無理由？
（一）反訴被告王炳森與陳怡誠間之買賣債權契約及反訴被告間
      之所有權移轉登記之物權行為，是否為通謀虛偽意思表示
      而無效？
      此爭點已於本訴部分論述，業如前述，反訴原告無法舉證
      證明反訴被告王炳森與陳怡誠間之買賣契約及反訴被告間
      之所有權移轉登記之物權行為，為通謀虛偽意思表示而無
      效，則反訴原告先位依民法第87條第1 項、第113 條、第
      179 條、第184 條第1 項前段、第213 條第1 項前段、第
      767 條、第242 條規定，請求反訴被告陳林秀琴塗銷系爭
      房地之所有權移轉登記，即無理由，不應准許。
（二）反訴原告請求撤銷系爭房地之所有權移轉行為，並請求塗
      銷所有權移轉登記，有無理由？
    1.按前條撤銷權，自債權人知有撤銷原因時起，1 年間不行
      使，或自行為時起，經過10年而消滅，民法第245 條定有
      明文。又民法第244 條第1 項之撤銷訴權，依同法第245
      條規定，自債權人知有撤銷原因時起，1 年間不行使而消
      滅，該項法定期間為除斥期間，其時間經過時權利即告消
      滅，此項除斥期間有無經過，縱未經當事人主張或抗辯，
      法院亦應先為調查認定，以為判斷之依據（最高法院85年
      台上字第1941號判例參照）。查反訴被告王炳森於99年4
      月27日將系爭房地所有權移轉登記予反訴被告陳林秀琴，
      有土地及建物登記謄本為證（見本院卷第74至77頁），則
      反訴原告於100 年3 月31日提起本件反訴，有本院蓋於反
      訴原告起訴狀之收文章戳附卷可稽（見本院卷第98頁），
      尚未逾1 年除斥期間，合先敘明。
    2.債務人所為之有償行為，於行為時明知有損害於債權人之
      權利者，以受益人於受益時亦知其情事者為限，債權人得
      聲請法院撤銷之；債權人依第1 項或第2 項之規定聲請法
      院撤銷時，得並聲請命受益人或轉得人回復原狀，但轉得
      人於轉得時不知有撤銷原因者，不在此限，民法第244 第
      2 項及第4 項分別定有明文。又「債務人在破產宣告前所
      為之有償行為，有損害於債權人之權利者，破產管理人聲
      請法院撤銷時，仍應以依民法第244 條第2 項之規定得撤
      銷者始得為之。本件上訴人之所為，依事實審判決認定係
      屬有償行為，則依民法第244 條第2 項規定，須上訴人於
      受益時亦明知有損害債權人之權利者，方得撤銷」（最高
      法院60年台上字第3795號判例意旨參照）。
    3.反訴原告主張反訴被告間所為之有償行為，有害及反訴原
      告債權等情，縱認屬實，依前開說明，仍須反訴被告陳林
      秀琴於受益時亦明知有損害債權人之權利，反訴原告方得
      主張撤銷，是反訴原告首應先就反訴被告陳林秀琴於受益
      時明知乙節，負舉證責任。反訴原告雖以反訴被告王炳森
      取得系爭房地加計貸款利息達500 萬元，卻僅約定買賣價
      金為300 萬元，並僅交付60萬元即移轉所有權，主張反訴
      被告王炳森於行為時明知此行為損害反訴原告之所有權、
      不當得利債權、夫妻剩餘財產分配請求權，並據此主張陳
      怡誠及反訴被告陳林秀琴亦明知上開情事云云，然查，系
      爭房屋及基地於87年3 月間購買價格為410 萬元，距離本
      件買賣已12年，陳怡誠以300 萬元買受，難認顯然不合理
      ，且本件買賣尾款係由陳怡誠以系爭房地貸款後給付，反
      訴被告王炳森於收受買賣尾款前先移轉所有權讓陳怡誠辦
      理貸款事宜，亦顯非不合常情，又因反訴原告仍居住該處
      尚未騰空，依買賣契約第13條約定，陳怡誠自得待確定騰
      空後再給付買賣尾款，均已如前述，尚難僅以系爭房地買
      賣金為300 萬元及反訴被告於陳怡誠給付60萬元即移轉所
      有權，而認陳怡誠及反訴被告陳林秀琴於移轉系爭房地所
      有權登記時，明知反訴原告對反訴被告王炳森有債權存在
      ，且明知移轉系爭房地所有權有侵害反訴原告債權，反訴
      原告此部分主張，亦屬無據。
五、綜上所述，反訴原告並未舉證證明反訴被告間就系爭房地所
    為之所有權移轉行為，屬通謀虛偽意思表示而無效，且亦無
    法舉證證明反訴被告間所為之有償行為，反訴被告陳林秀琴
    於受益時明知有損害債權人之權利，從而，反訴原告先位依
    民法第87條第1 項、第113 條、第179 條、第184 條第1 項
    前段、第213 條第1 項前段、第767 條、第242 條規定，請
    求反訴被告陳林秀琴塗銷系爭房地之所有權移轉登記，及備
    位依民法第244 條第2 項、第4 項規定，請求撤銷反訴被告
    間就系爭房地所為之物權行為，並請求反訴被告陳林秀琴塗
    銷系爭房地之所有權移轉登記，回復登記為反訴被告王炳森
    所有，均無理由，應予駁回。反訴原告之訴既經駁回，其假
    執行之聲請亦失所附麗，應併予駁回。
參、本件事證已臻明確，兩造其餘攻擊及防禦方法核與判決結果
    不生影響，爰不再一一論列，併此敘明。
肆、結論：本件原告之訴為一部有理由，一部無理由；反訴原告
    之訴為無理由，依民事訴訟法第78條、第79條、第390 第2
    項、第392 條第2 項，判決如主文。
中    華    民    國   100    年    12    月    23    日
                  民事第五庭法  官  秦慧君
以上正本係照原本作成。
如對本判決上訴，須於判決送達後20日內向本院提出上訴狀。如
委任律師提起上訴者，應一併繳納上訴審裁判費。
中    華    民    國   100    年    12    月    23    日
                            書記官  鄭筑尹